---
title: "Analise_indicadores_creditacao"
author: ""
date: "August 09, 2018"
output:

  html_document:
    toc: true
    toc_depth: 5
    toc_float: true
    collapsed: true
    fig_width: 9
    fig_height: 7
    code_folding: hide
---

```{r setup}
knitr::opts_chunk$set(echo = T)
options(scipen=100)
options(digits=2)
```

```{r message=FALSE, warning=FALSE, include=FALSE, paged.print=FALSE}
library(reshape2)
library(readr)
library(tidyr)
library(caret)
library(ggplot2)
library(corrgram)
library(devtools)
library(plot3D)
library(plot3Drgl)
library(corrplot)
library(cluster)
library(purrr)
library(factoextra)
library(NbClust)
library(ape)
library(rgl)
knitr::knit_hooks$set(webgl = hook_webgl)
```

#**Indicadores Creditação**

Leitura dos dados
```{r message=FALSE, warning=FALSE, paged.print=FALSE}
indicadores_esf <- read_csv("indicadores_esf.csv")
```

Primeiro tratamento dos dados, nesta etapa foram coladas duas colunas para se tornar uma única variável.
Os dados foram escalados e atribuídos para a variável "banco_final" junto com a coluna 'UNIDADE_AREA' do banco "indicadores_esf"
```{r}
indicadores_esf <- indicadores_esf[, -c(1)]
indicadores_esf$UNIDADE_AREA <- paste0(indicadores_esf$UNIDADE, " - Area ", indicadores_esf$AREA)
indicadores_esf <- indicadores_esf[, -c(1,2)]

# pré processamento dados
banco_scale <- scale(indicadores_esf[,-11], center = TRUE, scale = TRUE) #armazena em um novo banco
banco_areas <- indicadores_esf[, 11]
banco_final <- cbind.data.frame(banco_areas, banco_scale) %>% as.data.frame()
```

#**Correlograma 1**
Correlograma entre as variáveis do banco de dados
```{r}
corrgram(banco_final[, -c(1,12)], order=NULL, lower.panel=panel.shade) 
```

#**Correlograma 2**
Correlograma entre as variáveis do banco de dados
```{r}
correlacao <- cor(banco_final[, -c(1,11)]) 
corrplot(correlacao)
```

#**Cluster com o algoritmo k means**
Os valores NA do banco de dados são substituidos por 0. (Não funciana quando existem valores NA)
Determinação para K de 1 até 7, para que a função calcule a melhor quantidade de clusters entre 1 e 7.
Plot do gráfico Elbow, que define a melhor quantidade de clusters descrito acima.
O resultado do gráfico não ficou bem definido, por conta disso foram usados 2 e 3 clusters.
O resultado com 3 culsters foi mais satisfatório.
```{r}
banco_scale[is.na(banco_scale)] <- 0
ratio_ss <- rep(0,7)

for (k in 1:7) {
  
  cluster <- kmeans(banco_scale, centers = k, nstart = 20)
  
  ratio_ss[k] <- cluster$tot.withinss/cluster$totss
  
}

plot(ratio_ss, type = "b", xlab = "k")

banco_final[is.na(banco_final)] <- 0

cluster_k <- kmeans(banco_final[,-1], centers = 2, nstart = 20)

banco_final <- cbind(banco_final, cluster_k$cluster)

banco_areas_cluster <- cbind.data.frame(indicadores_esf, cluster = banco_final$`cluster_k$cluster`) %>% as.data.frame()

cluster_k3 <- kmeans(banco_final[,-1], centers = 3, nstart = 20)

banco_final_k3 <- cbind(banco_final, cluster_k3$cluster)

banco_areas_cluster_k3 <- cbind.data.frame(indicadores_esf, cluster=banco_final_k3$`cluster_k3$cluster`) %>% as.data.frame()

banco_areas_cluster_k3$UNIDADE_AREA <- as.factor(banco_areas_cluster_k3$UNIDADE_AREA)

```

Função para remover caracteres especiais.
```{r}
rm_accent <- function(str,pattern="all") {
  # Rotinas e funções úteis V 1.0
  # rm.accent - REMOVE ACENTOS DE PALAVRAS
  # Função que tira todos os acentos e pontuações de um vetor de strings.
  # Parâmetros:
  # str - vetor de strings que terão seus acentos retirados.
  # patterns - vetor de strings com um ou mais elementos indicando quais acentos deverão ser retirados.
  #            Para indicar quais acentos deverão ser retirados, um vetor com os símbolos deverão ser passados.
  #            Exemplo: pattern = c("´", "^") retirará os acentos agudos e circunflexos apenas.
  #            Outras palavras aceitas: "all" (retira todos os acentos, que são "´", "`", "^", "~", "¨", "ç")
  if(!is.character(str))
    str <- as.character(str)
  
  pattern <- unique(pattern)
  
  if(any(pattern=="Ç"))
    pattern[pattern=="Ç"] <- "ç"
  
  symbols <- c(
    acute = "áéíóúÁÉÍÓÚýÝ",
    grave = "àèìòùÀÈÌÒÙ",
    circunflex = "âêîôûÂÊÎÔÛ",
    tilde = "ãõÃÕñÑ",
    umlaut = "äëïöüÄËÏÖÜÿ",
    cedil = "çÇ"
  )
  
  nudeSymbols <- c(
    acute = "aeiouAEIOUyY",
    grave = "aeiouAEIOU",
    circunflex = "aeiouAEIOU",
    tilde = "aoAOnN",
    umlaut = "aeiouAEIOUy",
    cedil = "cC"
  )
  
  accentTypes <- c("´","`","^","~","¨","ç")
  
  if(any(c("all","al","a","todos","t","to","tod","todo")%in%pattern)) # opcao retirar todos
    return(chartr(paste(symbols, collapse=""), paste(nudeSymbols, collapse=""), str))
  
  for(i in which(accentTypes%in%pattern))
    str <- chartr(symbols[i],nudeSymbols[i], str)
  
  return(str)
}

```


#**Gráfico**
Diante da análise do cluster e dos correlogramas, foram escolhidas três variáveis que mostraram ter relação entre, e com isso
foi feito um gráfico que apresenta 3 dimensões para melhor visualização.
```{r include=FALSE}
banco_areas_cluster_k3$UNIDADE_AREA <- rm_accent(banco_areas_cluster_k3$UNIDADE_AREA)

x <- as.double(banco_areas_cluster_k3$USU_MED_ENF) 
y <- as.double(banco_areas_cluster_k3$USU_TODOS_SERVICOS)
z <- as.double(banco_areas_cluster_k3$PROCS_COMPL_MED)

scatter3D(x, y, z, 
          colvar = NULL, col = banco_areas_cluster_k3$cluster, pch = 20, cex = 1.5, phi = 0, theta = 0, ticktype = "detailed", bty = "g", xlab = "Usuarios Diferentes - Medico enfermeiro",
          ylab = "Usuarios Diferentes - Total", zlab = "Procedimentos Complementares")
text3D(x, y, z,
       labels = banco_areas_cluster_k3$UNIDADE_AREA,
       add = TRUE, colkey = FALSE, cex = 0.5)


```

#**Gráfico Cubo** - Usuários Diferentes - Médico Enfermeiro / Usuários Diferentes - Total / Procedimentos Complementares
```{r webgl=TRUE, echo=FALSE}
plotrgl()
```


#**Cluster Hierárquico**
Foi criando um novo banco, porém com os mesmos dados.
Para o cluster hierárquico é necessário calcular as "distâncias" entre os dados escalados.
```{r include=FALSE}
banco_final_hc <- cbind.data.frame(banco_areas, banco_scale) %>% as.data.frame()

banco_final_hc[is.na(banco_final_hc)] <- 0

fviz_nbclust(banco_scale, hcut, method = c("silhouette", "wss", "gap_stat"))
fviz_nbclust(banco_scale, hcut, method = "gap_stat")
fviz_nbclust(banco_scale, hcut, method = "wss")
fviz_nbclust(banco_scale, hcut, method = "silhouette")

gap_stat1 <- clusGap(banco_scale, FUN = hcut, K.max = 10, B = 10)
fviz_gap_stat(gap_stat1)

gap_stat2 <- clusGap(banco_final_hc[, -1], FUN = hcut, K.max = 10, B = 10)
fviz_gap_stat(gap_stat2)

```

Para o cálculo referente ao número de clusters ideal, foram usados três métodos, que resultaram em três quantidades diferentes.
O método Gap Statistic = 1 (não foi aplicado)
o método Elbow = 3 ou 4 (foi aplicado)
O método Average Silhouette = 8 (foi aplicado)
```{r}
fviz_nbclust(banco_final_hc[, -1], hcut, method = "gap_stat")
fviz_nbclust(banco_final_hc[, -1], hcut, method = "wss")
fviz_nbclust(banco_final_hc[, -1], hcut, method = "silhouette")

banco_final_hc <- as.data.frame(banco_final_hc[, -1], row.names = banco_final_hc[, 1])
```


#**Euclidiana**
Na primeira parte foi decidido usar o método Euclidiano para o cálclo de distância.

Complete:
É atribído a uma variável (dmc), o cálculo da distância;
É atribuida a outra variável (hc1), a análise de cluster hierárquicos (hclust);
Plot do Dendrogram (hc1) com número de clusters = 4;
Plot do cluster
(Não clusterizou tão bem)
```{r}
dmc <- dist(banco_final_hc[, -1], method = "euclidean")

hc1 <- hclust(dmc, method = "complete" )
plot(hc1, cex = 0.6, hang = -1)
rect.hclust(hc1, k = 4, border = 2:10)

clust1 <- cutree(hc1, k = 4)
fviz_cluster(list(data = banco_final_hc, cluster = clust1))
```

Average:
É atribído a uma variável (dma), o cálculo da distância;
É atribuida a outra variável (hc2), a análise de cluster hierárquicos (hclust);
Plot do Dendrogram (hc2) com número de clusters = 3;
Plot do cluster
(Não clusterizou tão bem)
```{r}
dma <- dist(banco_final_hc[, -1], method = "euclidean")

hc2 <- hclust(dma, method = "average" )
plot(hc2, cex = 0.6, hang = -1)
rect.hclust(hc2, k = 3, border = 2:10)

clust2 <- cutree(hc2, k = 3)
fviz_cluster(list(data = banco_final_hc, cluster = clust2))
```

Single:
É atribído a uma variável (dms), o cálculo da distância;
É atribuida a outra variável (hc3), a análise de cluster hierárquicos (hclust);
Plot do Dendrogram (hc3) com número de clusters = 4;
Plot do cluster
(Não clusterizou tão bem)
```{r}
dms <- dist(banco_final_hc[, -1], method = "euclidean")

hc3 <- hclust(dms, method = "single" )
plot(hc3, cex = 0.6, hang = -1)
rect.hclust(hc3, k = 4, border = 2:10)

clust3 <- cutree(hc3, k = 4)
fviz_cluster(list(data = banco_final_hc, cluster = clust3))
```

#**Agnes e Diana**
Os dois últimos métodos de cálculo de distânca aplicados, foram os que demonstraram melhores resultados.

AGNES:
É atribuida a outra variável (hc4), a análise de cluster hierárquicos (agnes);
Método "complete"
Plot do Dendrogram (hc4) com número de clusters = 8;
Plot do cluster;
(Melhor resultado com cluster = 8 / bons resultados com clusters = 2 ou 4)
```{r}

hc4 <- agnes(banco_final_hc, method = "complete")
pltree(hc4, cex = 0.6, hang = -1, main = "Dendrogram of agnes")
hc4$ac
rect.hclust(hc4, k = 8, border = 2:10)

clust4 <- cutree(hc4, k = 8)
fviz_cluster(list(data = banco_final_hc, cluster = clust4))
```

É atribuida a outra variável (hc5), a análise de cluster hierárquicos (agnes);
Método "ward"
Plot do Dendrogram (hc6) com número de clusters = 8;
Plot do cluster;
(Melhor resultado com cluster = 8 / bons resultados com clusters = 2 ou 4)
```{r}
hc5 <- agnes(banco_final_hc, method = "ward")
pltree(hc5, cex = 0.6, hang = -1, main = "Dendrogram of agnes")
rect.hclust(hc5, k = 8, border = 2:10)

clust5 <- cutree(hc5, k = 8)
fviz_cluster(list(data = banco_final_hc, cluster = clust5))
```


DIANA:
É atribuida a outra variável (hc6), a análise de cluster hierárquicos (diana);
Plot do Dendrogram (hc6) com número de clusters = 8;
Plot do cluster;
(Melhor resultado com cluster = 8 / bons resultados com clusters = 2 ou 4)
```{r}
hc6 <- diana(banco_final_hc[, -1])
hc6$dc
pltree(hc6, cex = 0.6, hang = -1, main = "Dendrogram of diana")
rect.hclust(hc5, k = 8, border = 2:10)

clust6 <- cutree(hc6, k = 8)
fviz_cluster(list(data = banco_final_hc, cluster = clust6))
```

